【裁判字號】    89,國貿,17
【裁判日期】    900622
【裁判案由】    返還技術合作報酬金
【裁判全文】
臺灣臺北地方法院民事判決  八十九年度國貿字第一七號
    原      告  乙○○○○○○○○○○有限公司
                SUPER .
    法定代理人  丙○○
    訴訟代理人  李達夫律師
    被      告  株式會社日本特殊技研
                            設.
    法定代理人  甲○○○    住.
右當事人間請求返還技術合作報酬金事件，本院判決如左：
    主      文
被告應給付原告新台幣壹仟參佰萬元，及自民國八十八年五月十八日起至清償日止，
按週年利率百分之五計算之利息。
訴訟費用由被告負擔。
本判決於原告以新台幣肆佰拾萬元為被告供擔保後，得假執行。
    事      實
甲、原告方面：
壹、聲明：如主文第一項所示，及為以供擔保為條件之假執行宣告。
貳、陳述：
  一、原告SUPER TALENT INVESTMENT LTD.係民國（下同）八十七年三月六日於英屬
      維爾京群島（BRITISH VIRGIN ISLANDS）設立登記之公司，此有公司設立登記
      證明書可稽，而被告係依據日本國法律設立登記之公司，此亦有該公司負責人
      印鑑證明書可稽，合先陳明。
  二、八十八年（西元一九九九年）二月四日，訴外人胡其龍代表原告與被告簽訂合
      作協議書，該協議書之內容略為：(一)雙方擬於台灣合資設立公司，利用日本「
      高鳥開發工業總會研究所」開發之EMBC微生物處理工法，從事處理各種產業廢
      液、廢水、廢棄物、環境淨化及相關顧問諮詢等業務；(二)被告應提供前揭EMBC
      工法從事各種環保及廢棄處理業務；(三)「合資公司」應給付被告技術合作報酬
      金新台幣（下同）一千三百萬元，及日圓五千萬元整；(四)如雙方無法於限期前
      簽訂正式合資契約及技術合作契約時，該協議自動失效，被告應即返還已收之
      技術合作報酬金予原告及「合資公司」；(五)該協議書應適用中華民國法律，如
      因與該協議書有關事項涉訟時，以台灣台北地方法為第一審管法院。
  三、原告於八十七年十月二十六日（即前揭協議書簽訂之前）先代「合資公司」墊
      付技術合作報酬金三百萬元予被告，八十八年二月四日再墊付一千萬元，此均
      有被告出具之收據可稽。嗣至八十八年五月十四日，因被告無法確實取得前揭
      EMBC微生物處理工法之相關技術資料，雙方乃同意暫停有關技術合作契約之進
      行，被告並承諾於八十八年五月十七日前將已收取之技術合作報酬金一千三百
      元無息返還原告，詎期限屆至後，雖經原告催討，被告均置之不理，為此提起
      本件訴訟。
  四、按代理行為之方式，原則上固應由代理人以本人之名義為法律行為，俾明確區
      分代理人「自己之行為」與「為本人所為之行為」，即學說上所稱之「顯名主
      義」，惟代理人為法律行為時雖未本人之名義為之，但代理人有為本人為該行
      為之意思，且該意思亦為相對人所明知或可得而知者，該法律行為之效力亦應
      直接歸屬於本人，此即學說上所稱之「隱名代理」。次按代表與代理之法律概
      念固有所不同，惟代表人與代理人各以本人名義所為之法律行為，其法律行為
      之效力均歸屬於本人則並無二致，此所以一般非具法律專業知識者，恒將兩者
      混為一談而不加區別。再代表人原則上固同樣應以本人之名義為法律行為，此
      不妨稱之為「顯名代表」，然實務上亦不否認「隱名代表」之效力。
  五、查兩造間之合作協議書及議定書事項，固均記明係由胡其龍「代表」原告公司
      與被告為之，惟如前述，一般無法分辨代表與代理之區別，是前揭協議書等雖
      記明「胡其龍代表原告公司」，其本意應係「胡其龍代理原告公司」之意。次
      查，前揭合作協議書末頁之「立協議書人欄」本已記明胡其龍為原告公司之代
      表，而議定事項書則更為明確，於緊鄰議定事項本文之後明文記載「議定雙方
      『代表』，NTK會社社長甲○○○先生、胡其龍先生（STI公司代表）」，意指
      分別由甲○○○及胡其龍「代表」兩造當事人，並由甲○○○及胡其龍二人分
      別於其下簽名確認。顯然應認胡其龍係以「顯名代理」或「顯名代表」之方式
      為原告為前揭法律行為，故合作協議書及議定書事項書之法律效果，均直接歸
      屬於原告。
  六、若認胡其龍代為前揭法律行為之意思猶不完整，然胡其龍既已在書表上表明並
      記明渠為原告公司之代表，此自為被告所知或可得而知，故亦足認具備「隱名
      代理」或「隱名代表」之要件，則前開合作協議書及議定書事項書之法律效果
      ，亦直接歸屬於原告。
  七、若認胡其龍代為前揭法律行為之意思均尚不備「代理」或「代表」之要件，而
      應視為胡其龍自己之行為，胡其龍本人同意將對於被告之返還技術合作報酬金
      請求權轉讓予原告，原告自亦得據此請求被告給付一千三百萬元，原告並以九
      十年三月二十三日準備書狀之送達作為民法第二百九十七條債權讓與之通知。
參、證據：提出(一)原告設立登記及存續證明影本及中譯本共四分、(二)被告負責人印鑑
    證明書影本一份、(三)合作協議書影本一份、(四)收據影本二份、(五)議定事項書影本
    一份、(六)債權讓與書影本一份為證。
乙、被告方面：
    被告未於言詞辯論期日到場，亦未提出準備書狀作何聲明或陳述。
    理      由
一、本件被告，未於言詞辯論期日到場，核無民事訴訟法第三百八十六條各款所列情
    形，爰依原告之聲請，由其一造辯論而為判決。
二、按法律行為發生債之關係者，其成立要件及效力，依當事人定其應適用之法律，
    涉外民事法律適用法第六條第一項定有明文。本件兩造簽訂合作協議書，約定出
    資設立合資公司，協議合作從事各種環保及廢棄物處理業務，係屬法律行為發生
    債之關係者，並於合作協議書第五條約定適用中華民國法律，且同意以本院為第
    一審管轄法院，故本院為有管轄權之法院，且中華民國法律為本件之準據法，合
    先敘明。
三、原告主張胡其龍於八十八年二月四日，代表其與被告簽訂合作協議書，約定雙方
    擬於台灣合資設立公司，利用日本「高鳥開發工業總會研究所」開發之EMBC微生
    物處理工法，從事處理各種產業廢液、廢水、廢棄物、環境淨化及相關顧問諮詢
    等業務，被告應提供前揭EMBC工法從事各種環保及廢棄處理業務，而「合資公司
    」應給付被告技術合作報酬金一千三百萬元，及日圓五千萬元整；如雙方無法於
    限期前簽訂正式合資契約及技術合作契約時，該協議自動失效，被告應即返還已
    收之技術合作報酬金予原告及「合資公司」。原告於八十七年十月二十六日先代
    「合資公司」墊付技術合作報酬金三百萬元予被告，再八十八年二月四日再墊付
    一千萬元。惟至八十八年五月十四日，因被告無法確實取得前揭EMBC微生物處理
    工法之相關技術資料，雙方乃同意暫停有關技術合作契約之進行，被告並承諾於
    八十八年五月十七日前將已收取之技術合作報酬金一千三百元無息返還原告，詎
    期限屆至後，被告仍未能依約返還之事實，業據其提出合作協議書影本一份、收
    據影本二份、議定事項書影本一份為證。而該合作協議書之立協議書人欄，胡其
    龍簽名之下方即註記「英屬BVI  STI公司代表」，即表明其係代原告英屬維爾京
    群島（BRITISH VIRGIN ISLANDS）SUPER TALENT INVESTMENT LTD.公司之意，而
    議定事項書議定雙方代表欄處，胡其龍簽名下方亦註明「STI公司代表」，依此
    形式觀之，胡其龍應係代理原告與被告為此簽訂合作協議書及議定事項書之法律
    行為，原告主張其法律效果應歸屬於原告，自堪信為真實。
四、查依兩造間議定事項書第二條約定，被告同意於西元一九九九年五月十七日前返
    還所受領之技術酬金一千三百萬元，被告依此議定事項書之約定，應於八十八年
    五月十七日返還原告一千三百萬元，逾期即應負遲延責任。從而，原告依兩造間
    議定事項之約定，請求被告給付一千三百萬元，及自八十八年五月十八日起至清
    償日止，按週年利率百分之五計算之利息，為有理由，應予准許。
五、原告陳明願供擔保，聲請宣告假執行，經核並無不合，爰酌定相當之擔保金額，
    一併准許之。
六、結論：原告之訴為有理由，依民事訴訟法第三百八十五條第一項前段、第七十八
    條、第三百九十條第二項，判決如主文。
中      華      民      國    九十      年      六      月    二十二    日
                              民事第二庭法      官  吳青蓉
右為正本係照原本作成
如對本判決上訴，須於判決送達後廿日內向本院提出上訴狀
中      華      民      國    九十      年      六      月    二十六    日
                                        法院書記官  吳芳玉


司法院資訊處製作；財團法人民間司法改革基金會備份。
